臺灣高等法院臺南分院刑事判決
108年度上易字第613號
上  訴  人  
即  被  告  鄭昌淵


            吳尚承


共     同
選任辯護人  楊淑惠律師
上列上訴人即被告因公共危險案件，不服臺灣臺南地方法院108
年度易字第438號中華民國108年8月27日第一審判決（起訴案號
：臺灣臺南地方檢察署107年度偵字第16951號），提起上訴，本
院判決如下：
    主      文
原判決撤銷。
鄭昌淵失火燒燬現有人所在之建築物，處有期徒刑貳月，如易科
罰金，以新臺幣壹仟元折算壹日。緩刑貳年。
吳尚承失火燒燬現有人所在之建築物，處有期徒刑肆月，如易科
罰金，以新臺幣壹仟元折算壹日。緩刑貳年。
    事實及理由
壹、犯罪事實
    鄭昌淵為址設臺南市○○區○○路○段00000號「○○○企業股份有
    限公司」（下稱○○○公司）之現場負責人，吳尚承則為員工
    。民國107 年4 月30日14時至15時許，鄭昌淵在○○○公司廠
    房南側西段鐵捲門附近以金爐焚燒紙錢，本應注意燃燒紙錢
    應待火苗、灰燼應完全熄滅方可離去，且傾倒灰燼之處所，
    應遠離易燃物，吳尚承亦應注意處理燃燒未完全之灰燼，應
    在確認已無復燃可能之前提下，傾倒於無易燃物之處所，而
    ○○○公司作業過程會產生泡棉殘料，屬易燃物質，○○○公司更
    長期將之堆放在廠房東側空地圍籬附近，鄭昌淵、吳尚承均
    明知此情，在無不能注意之情況下，仍由鄭昌淵指示吳尚承
    處理未完全熄滅之金紙灰燼，吳尚承則於同日15時12分許，
    將未完全熄滅之金紙灰燼傾倒於廠房東側空地圍籬附近，吳
    尚承傾倒後，未確認灰燼是否復燃即離去，因而於同日15時
    18分許，引燃堆放於90-12 號廠房東側草地近圍籬處之泡棉
    殘料而起火燃燒，並延燒至○○○公司廠房全區（面積約400 
    坪）、勝洋實業社、帝霖環保科技有限公司（下稱帝霖公司
    ）、寶財企業社所使用之90-10 號廠房全區（面積分別為25
    坪、50坪、25坪，共約100 坪）、立徠有限公司（下稱立徠
    公司）所使用之90-5號廠房全區（面積約440 坪）等現有人
    所在建築物，致使該等建築物喪失供人使用之效用，而達燒
    燬程度。火勢並延燒至附表所示帝霖公司所使用之90－8 號
    廠房、富格麗有限公司（下稱富格麗公司）所使用之90－3 
    號廠房及天惠企業社所使用之90－1 號廠房，而燒燬如附表
    所示之物。經臺南市政府消防局據報趕至現場處理，於同日
    17時46分許撲滅火勢，並進行火災原因調查，因而查獲上情
    。
貳、認定犯罪事實所憑之證據及理由
一、刑事訴訟法第159 條之5 規定，被告以外之人於審判外之陳
    述，雖不符前4 條之規定，而經當事人於審判程序同意作為
    證據，法院審酌該言詞陳述或書面陳述作成時之情況，認為
    適當者，亦得為證據。當事人、代理人或辯護人於法院調查
    證據時，知有第159 條第1 項不得為證據之情形，而未於言
    詞辯論終結前聲明異議者，視為有前項之同意。查：本判決
    以下所引用之傳聞證據，檢察官、被告及辯護人於審判程序
    中均同意作為證據使用，或知有傳聞證據之情形而未於言詞
    辯論終結前聲明異議，本院審酌該等證據作成時之情況，並
    無違法取證之情形，又與本案有關聯性，認為以之作為證據
    應屬適當，均具有證據能力。
二、被告鄭昌淵、吳尚承對上開犯罪事實均坦承不諱（本院卷第
    174頁），核與證人即告訴人天惠公司負責人歐澤民（警卷
    第1-4頁，偵卷第42-46頁）、富格麗公司負責人黃明賢（警
    卷第5-9頁，原審卷第144頁）、立徠公司負責人蔡平和（警
    卷第10-13頁，偵卷第42-46頁，原審卷第55頁、144頁）、
    帝霖公司負責人麥耀仁（警卷第14-18頁，偵卷第42-46頁，
    原審卷第55頁、144頁）、勝洋公司負責人黃俊郁（警卷第1
    9-23頁，偵卷第45-46頁）、寶財企業社負責人黃寶賢（警
    卷第24-28頁，偵卷第42-46頁）、○○○公司登記負責人陳淑
    娟（警卷第41-45頁）、證人即報案人余大田（警卷第78頁
    ）、證人即臺南市政府消防局科員黃偉明（原審卷第83-102
    ）之證述相符，並有臺南市政府消防局107年5月22日南 市
    消調字第1070011198號函所附臺南市政府消防局107年5月21
    日火災原因調查鑑定書在卷可佐（警卷第47-126、偵卷末存
    放袋），此外：
㈠、本件火災原因調查鑑定書關於起火處認定為「90-12號東側草
    地西側靠近圍籬附近處」，並指出：「於14時01分至14時19
    分，90-12 號人員於南側西段大鐵捲門旁焚燒紙錢（照片71
    ），後於14時21分，90-12 號人員於金桶周邊澆淋茶水，或
    有少部分茶水淋於金桶內（照片72），依據一般經驗，此澆
    水量應無法將內層悶燒之紙錢完全降溫，餘燼之內層很可能
    尚有紙錢在悶燒，類似炭火之無焰燃燒狀態。於14時22分，
    90-12 號人員將金桶加蓋（照片73），此舉目的應為避免因
    颳風將紙錢吹散、吹飛，但也造成紙錢餘燼散熱速度變慢。
    於15時12至13分，90-12 號人員將金桶搬往90-12 號東側草
    地附近處（照片74、75），而90-12 號員工吳尚承談話筆錄
    敘述：『…我拿金爐到工廠東側的草地上，將金爐內燃燒紙錢
    的灰燼倒在草地上…』、『我到工廠東側草地附近時，並沒有
    聞到異味、聽到特殊或奇怪的聲音，也沒看到異常的人事物
    。當時沒注意到附近是否有燃燒或冒煙的跡象。』。在15時1
    7分，90-12 號東側草地處開始有陣陣白煙（照片78），估
    計傾倒紙錢灰燼至監視器拍攝到有冒煙情形，時間間隔約4 
    至5 分鐘。90-12 號員工吳尚承談話筆錄敘述：『在90-12 
    號工廠東南側鐵皮圍籬東側附近，是綠色野草地，靠近鐵皮
    圍籬東側處，會有少量的廢棄泡棉』，紙錢灰燼係傾倒在草
    地處，草地或有夾雜一些枯草、枯葉，於鄰近處又有廢棄泡
    棉，當無焰燃燒之灰燼在戶外空間自然風之吹拂及助燃下，
    與野草、枯草、枯葉或泡棉接觸時，即可能引火燃燒。火災
    當日為晴日，往前數週該地區幾乎沒有降雨，造成戶外之草
    木、廢料等均為乾燥，亦增加被微小火源引火之可能。研判
    本案因『遺留火種』引起火災之可能性較大」等情（警卷第52
    -54頁、113 頁、000- 000 頁）。再經證人即臺南市政府消
    防局火災原因調查人員黃偉明於原審審理時具結證稱：「這
    一件起火處是在本市○○區○○路○段00000 號的東側草地處」
    、「本件火災發生原因在鑑定書是寫遺留火種，就我們監視
    器所看到在90-12 號的工廠人員，在起火前數分鐘有去那邊
    拿一個金桶去倒棄剩餘的金桶燃燒的灰燼，當然鑑定書也有
    敘述說附近地面空地也有一些煙蒂，也不完全排除丟棄煙蒂
    起火的可能，但是以丟棄倒置金桶灰燼與距離火災發生時間
    看來，在畫面上關聯度應該是比較大，就是在下午2 點，監
    視器畫面呈現下午2 時1 分至2 時19分，90-12 號的工廠人
    員有在他們的鐵捲門外，算是戶外燃燒紙錢，大概燃燒到19
    、20分左右，之後下午2 時22分左右，他們有蓋上桶蓋，接
    下來在下午3時12分左右，由一位工廠人員將該金桶拿去90-
    12 號東側草地那邊傾倒，在約17、18分左右就看那邊有陸
    續冒煙、冒火的情形發生，這都是在監視器畫面上可以清楚
    看到的部分」、「因為傾倒金桶裡紙錢的時間與後來起火的
    時間很接近，所以研判有關聯性，且紙錢2 點多燃燒後隔50
    分鐘，這段時間監視畫面是沒有明顯說有人去澆水或是有人
    去撥動，所以可能在灰燼深層還有很高的溫度，應該還是具
    有引火能力」等語明確（原審卷第84-85頁）。
㈡、過失所特有之規範性要素之注意義務，乃客觀之義務，其義
    務之有無應就法令、規則、契約、習慣、法理及一般日常生
    活經驗等予以觀察（最高法院99年度台上字第3424號判決意
    旨參照），本件被告鄭昌淵焚燒紙錢，並囑託被告吳尚承處
    理灰燼，依一般日常生活經驗，焚燒紙錢所產生之灰燼可能
    復燃，如與易燃物接觸，即有延燒之高度可能，此為客觀上
    可以預見之危險結果，為一般人日常生活所應注意之事項，
    而被告鄭昌淵、吳尚承均為成年人，智識程度亦屬正常，其
    等並分別為○○○公司之實際管理人及員工，對於○○○公司附近
    堆放泡棉殘料之情況，自屬清楚明瞭，其等對於不能將未完
    全熄滅之金紙灰燼傾倒於公司附近堆放泡棉殘料之處所，並
    無不能注意之情形，然卻於未確認灰燼完全熄滅之情況下，
    將灰燼傾倒於堆放有易燃物之處所，且立即離去現場，因而
    導致本件火災事故，其等有應注意、能注意而不注意之過失
    ，已堪認定。
㈢、刑法第173條所稱之「燒燬」，係指燃燒結果，致標的之效用
    喪失而言（最高法院79年度台上字第2747號判決意旨參照）
    。本件臺南市○○區○○路一段90-12 、90-5、90-10 廠房屬現
    有人所在建築物，於本件火災後全區燒燬；附表所示臺南市
    ○○區○○路一段90-1、90-3、90-8廠房及其內財物，廠房並未
    燒燬，然仍受有如附表所示之燒燬狀況，有證人歐澤民、黃
    明賢、麥耀仁、陳淑娟於警詢及證人黃明賢、麥耀仁於原審
    院審理時之供述（警卷第1- 9 頁、14-18頁、41-45頁、原
    審卷第144 頁）可參，並有火災原因調查鑑定書及照片可佐
    （警卷第41-44頁、51-52頁），足堪認定。起訴意旨另認為
    ，臺南市○○區○○路一段90-1、90-3、90-8等廠房亦已燒燬，
    然依火災現場勘查紀錄，臺南市○○區○○路一段90-1部分，北
    側、西側外觀鐵皮尚完整，天花板嚴重受煙燻黑，靠東側處
    有受燒泛白情形，夾層處木質牆面受煙燻黑。廠房內機台、
    塑膠桶、塑膠袋、紙箱等物尚完整，東側鐵皮牆面上半部受
    煙燻黑，結構尚完整；另90-3部分，北側外觀鐵皮尚完整，
    天花板受燒變色、燻黑，靠東側處有受燒泛白情形，下方處
    存放之紙箱、商品等尚完整，東側鐵皮牆面受燒變色，於較
    高處及南段變色較嚴重，東南側之棧板、木椅等物僅略受燒
    損；另90-8部分：南側外牆塗料尚完整，頂端受煙燻黑，天
    花板西側受煙燻黑，東側受燒泛白，且向東傾斜，塑膠物料
    袋靠於東側處燒熔，東側鐵皮牆面受燒變色、變形，靠東側
    下方處機具外觀尚完整等情（警卷第58-60頁），尚難認已
    達燒燬程度，併予敘明。
三、綜上，本件事證已經明確，應依法論罪科刑。　　
參、論罪科刑
一、刑法第173條燒燬現供人使用之住宅或現有人所在之建築物
    罪，自係指供人居住之住宅或現有人所在之建築物之整體而
    言，應包括墻垣及其內所有設備、傢俱等一切物品。故一個
    放火行為，若同時燒燬住宅、建築物與其內之所有物品，無
    論該其他物品為他人或自己所有，與同時燒燬數犯罪客體之
    情形不同，均不另成立刑法第175條燒燬住宅、建築物以外
    之他人或自己所有物罪（最高法院83年度台上字第2253號判
    決意旨參照）。又刑法上之放火罪，其直接被害法益為一般
    社會之公共安全，雖私人之財產法益亦同時受其侵害，但本
    罪係列入公共危險章內，自以社會公安之法益為重，此觀於
    燒燬自己所有物致生公共危險時並應論罪之點，亦可得肯定
    之見解，故以1 個放火行為燒燬多家房屋，仍祇成立一罪，
    不得以所焚家數，定其罪數（最高法院21年上字第391 號判
    決意旨參照）。是核被告鄭昌淵、吳尚承所為，均係犯刑法
    第173 條第2 項之失火燒燬現有人所在之建築物罪（本條規
    定雖於108 年12月25日修正公布，然僅屬罰金刑數額之明確
    化，非刑法第2 條第1 項之法律變更 ）。其等以一失火行
    為，燒燬臺南市○○區○○路一段90-12 、90-5、90-10 現有人
    所在建築物，及如附表所示之財物，屬單純一罪，起訴意旨
    認為，應成立同法第175條第3項之罪，並論以想像競合犯，
    容有誤解。
二、撤銷原判決之理由：原判決以被告鄭昌淵、吳尚承犯刑法第
    173 條第2 項之失火燒燬現有人所在之建築物罪，事證明確
    ，予以論罪科刑，雖非無見。然被告鄭昌淵、吳尚承上訴後
    ，已坦承犯行，並與其他告訴人達成和解，有相關和解資料
    可參（本院卷第77-80頁、105-107頁、109-110頁），原審
    就此等有利於被告鄭昌淵、吳尚承之量刑事由未及審酌，被
    告鄭昌源、吳尚承上訴請求撤銷改判較輕之刑，非無理由，
    應予撤銷改判。 
三、爰審酌被告鄭昌淵、吳尚承對於燃燒紙錢後之灰燼處理方式
    不當，傾倒於放置易燃物之處所，因而引發火勢，其等過失
    行為違反義務之程度雖非嚴重，然因此所生之損害甚鉅，共
    計3處廠房燒燬，延燒面積將近千坪，此外另造成3處廠房內
    物品燒燬，消防隊自107年4月30日15時22分接獲報案，迄熄
    滅火勢時，已為同日17時46分（警卷第71頁），顯見火勢延
    燒狀況嚴重，對於個人財產及公共安全均有不小危害。本院
    念及被告鄭昌淵、吳尚承與全部被害人、告訴人均達成和解
    ，被害人、告訴人對於本件量刑均表示無意見，且願意原諒
    （本院卷第77-84頁、105-107頁、109-110頁，偵卷第46頁
    ），再斟酌被告鄭昌淵於本件事發後，另因工作受傷，遺有
    下肢無力之後遺症，現無業，由配偶負擔家計（見本院卷第
    121-126頁量刑資料），高職畢業之教育程度，無犯罪紀錄
    之素行；被告吳尚承則未婚，無子女，現為電機公司技術員
    （見本院卷第127-131頁量刑資料），國中肄業之教育程度
    ，無犯罪紀錄之素行，暨其等均坦承犯行之犯後態度等一切
    情狀，分別量處如主文所示之刑，並均諭知易科罰金之折算
    標準。
四、被告鄭昌淵、吳尚承均未曾因故意犯罪受有期徒刑以上刑之
    宣告，有臺灣高等法院被告前案紀錄表可查，本院考量被告
    鄭昌淵、吳尚承本件犯行屬過失犯性質，惡性難與故意犯罪
    相比，再犯之可能性低，且被告鄭昌淵、吳尚承業與全部被
    害人及告訴人就民事賠償部分達成和解，並給付賠償金完畢
    ，賠償金總額達新臺幣500萬元以上，已因此付出相當之代
    價，而刑罰功能除應報外，仍應慮及被告後續回歸正常社會
    生活之可能性，被告鄭淵昌於事發後，另因工作意外受傷，
    導致喪失勞動能力，處境艱困，被告吳尚承則已另覓得電機
    公司技術員之穩定工作，綜合此情，本件所宣告之刑，應以
    暫不執行為適當，爰依刑法第74條第1項第1款規定，均宣告
    緩刑2年。
肆、應適用之法律：刑事訴訟法第369 條第1 項前段、第364 條
    、第299 條第1 項前段，刑法173條第2項、第41條第1項前
    段、第74條之1第1項第1款。
本案經檢察官莊立鈞提起公訴、檢察官楊碧瑛到庭執行職務。
中　　華　　民　　國　 109　　年　　10　　月　　27　　日
                  刑事第一庭    審判長法　官  楊清安
                                      法　官  陳珍如
                                      法　官  蕭于哲
以上正本證明與原本無異。
不得上訴。
　　　　　　　　　　　　　　　　　　　書記官  徐振玉
中　　華　　民　　國　　109 　年　　10　　月　　27　　日
附錄本件論罪科刑法條全文：
中華民國刑法第173條
放火燒燬現供人使用之住宅或現有人所在之建築物、礦坑、火車
、電車或其他供水、陸、空公眾運輸之舟、車、航空機者，處無
期徒刑或7年以上有期徒刑。
失火燒燬前項之物者，處1年以下有期徒刑、拘役或1萬5千元以
下罰金。
第1項之未遂犯罰之。
預備犯第1項之罪者，處1年以下有期徒刑、拘役或9千元以下罰
金。
附表一、燒燬物品
 編號     房屋地址              燒燬情形   一 臺南市○○區○○路○段00○0號 天花板嚴重受煙燻黑，靠東側處有受燒泛白情形，夾層處木質牆面受煙燻黑；東側鐵皮牆面上半部受煙燻黑。   二 臺南市○○區○○路○段00○0號 屋頂東側塗料變色；天花板受燒變色、燻黑，靠東側處有受燒泛白情形；東側鐵皮牆面受燒變色，於較高處及南段變色較嚴重；東南側之棧板、木椅及馬桶、磁磚、浴櫃、水龍頭等貨物略受燒損。   三 臺南市○○區○○路○段00○0號 屋頂西側塗料略變色，屋頂東側變形下陷，其塗料變色、燒失；南側外牆頂端受煙燻黑；天花板西側受煙燻黑，東側受燒泛白，且向東側傾斜；塑膠物料袋靠於東側處燒熔；東側鐵皮牆面受燒變色、變形